【裁判字號】    97,簡上,101
【裁判日期】    980722
【裁判案由】    損害賠償
【裁判全文】
臺灣士林地方法院民事判決             97年度簡上字第101號
上  訴  人  丙○○
被上訴人    乙○○
            甲○○
上列當事人間請求損害賠償事件，上訴人對於中華民國97年5 月
12日本院士林簡易庭96年度士簡字第1257號第一審判決提起上訴
，本院於98年7月14日言詞辯論終結，判決如下：
    主      文
原判決關於駁回上訴人後開第二項之訴部分，暨訴訟費用之裁判
均廢棄。
被上訴人乙○○應給付上訴人新臺幣伍仟元，及自民國九十六年
九月二十二日起至清償日止，按週年利率百分之五計算之利息。
其餘上訴駁回。
第一、二審訴訟費用新臺幣壹萬參仟參佰捌拾元，由被上訴人乙○○負擔新臺幣壹佰貳拾伍元，餘由上訴人負擔。
    事實及理由
一、上訴人起訴主張：被上訴人乙○○、甲○○及上訴人均係臺
    北市○○區○○路423 巷21號百齡國宅社區住戶，被上訴人
    於96年1 月17日晚上8 時3 分許，在該社區21號5 樓之公共
    空間阻止上訴人參加管委會。被上訴人乙○○基於公然侮辱
    之故意，手指上訴人稱「這瘋狗的事，我不想理」，被上訴
    人甲○○則對著上訴人學狗吠，共同侮辱上訴人，而侵害上
    訴人名譽，爰依民法第195 條之規定，請求被上訴人賠償慰
    撫金及回復上訴人名譽。並聲明：(一)被上訴人應各給付上訴
    人新臺幣（下同）10萬元，及自起訴狀繕本送達被上訴人之
    翌日起至清償之日止，按年息5%計算之利息。(二)被上訴人應
    在中國時報、聯合報、自由時報之第1 版刊登如下之道歉啟
    事「本人因阻止前主委丙○○女士參加管委會，並公然於會
    場外、法定空間公然侮辱前主委丙○○女士名譽，現已釐清
    ，茲將登報向前主委丙○○女士道歉」1 日。
二、被上訴人乙○○則以：伊自91年起，迄今擔任社區管委會委
    員，現為主任委員。上訴人自91年競選主任委員失利後，即
    常藉機挑釁，製造糾紛，並以捏造之事實或不完整之錄音帶
    興訟，對伊提起民、刑事訴訟達數十件，均經檢察官不起訴
    處分或駁回其訴，上訴人並因誣告被上訴人等人，經本院刑
    事庭判決有罪，並處有期徒刑10月在案。本件肇因上訴人先
    前曾藉代理其兄黃關震參加委員會議被拒（依規定不得代理
    ），上訴人即召警來處理，妨害議事進行之紀錄。96年1 月
    17日晚間，管委會在伊家中召開委員會議，上訴人又藉詞要
    代理其兄參加會議，由於上訴人再三登門挑釁，一直按電鈴
    叫囂，數度欲入其家中，伊促上訴人離開，然上訴人不肯，
    且又大聲叫囂，伊不堪其擾，乃要上訴人「不要再像瘋狗一
    樣亂吠」，主觀上並無誹謗之意思，亦無上訴人所謂「手指
    著上訴人稱」之情事等語置辯。又被上訴人甲○○則以：伊
    並無上訴人所指學狗叫之行為，當時有很多委員在場等語置
    辯。
三、原審對於上訴人之請求，判決上訴人全部敗訴。上訴人提起
    上訴，並聲明：(一)原判決廢棄。(二)被上訴人應各給付上訴人
    新臺幣（下同）10萬元，及自起訴狀繕本送達被告之翌日起
    至清償之日止，按年息5%計算之利息。(三)被上訴人應在中國
    時報、聯合報、自由時報之第一版刊登如下道歉啟事「本人
    因阻止前主任委員丙○○女士參加管委會，並公然於會場外
    、法定空間公然侮辱前主任委員丙○○女士名譽，現已釐清
    ，茲登報向前主委丙○○女士道歉」1 日。被上訴人則聲明
    ：駁回上訴。
四、本件經本院整理並協議簡化爭執點如下：
  甲、兩造所不爭執之事項：
    (一)96年1 月17日下午8 時30分左右，在百齡國宅社區五樓被
      上訴人乙○○住宅召開百齡國宅社區甲區管理委員會第7
      屆96次會議，及上訴人欲代理其兄黃關震出席會議被拒。
    (二)證人郭豐仁於原審96年10月15日調解期日，證述略以：96
      年1 月17日下午8 時30分左右在百齡國宅社區五樓被上訴
      人乙○○住宅會議，伊有在場，但沒印象了。伊當時在開
      社區委員會，只有主委乙○○在場，上訴人丙○○不在場
      ，被上訴人甲○○則沒印象。伊從96年1 月17 日 下午7
      時30分左右至何時忘了，約七點半至八點半之間，這時間
      沒印象見過上訴人，也沒注意聽到她門外，雙方有無爭吵
      我沒印象。開會的地點在公館路423 巷21 號5樓，電梯門
      口就是玄關，一層是四戶，電梯出來左右邊各二戶，有電
      梯，開會時門是關的。另該證人被詢「當時你是在屋內，
      有沒有聽到被上訴人2 人對外怒罵或爭吵的聲音? 有無聽
      到有人學狗叫的聲音? 」，答稱：「沒印象，沒聽到」，
      被詢「開完會之後在走道間有無聽或看到到兩造在爭吵之
      情事？及有無聽到上訴人女士在屋外罵人或爭吵之事？在
      電梯間有無聽到有人在爭吵或相罵？」，均答稱「沒有」
      。另稱：開會人數至少6、7個，有我、總幹事、主委乙○○，其他記不起來。上訴人沒有參加，開會之地點離電梯
      約3 米遠，渠亦知道上訴人提出很多件訴訟之事，開會出
      來後，在電梯間是否有其他不相干的人在場，已沒有印象
      」等語。
    (三)證人張雲海於原審97年4 月28日言詞辯論期日證述略以：
      那天是我們在開社區委員會，在柯主委家（地址為北市○○區○○路423 巷21號5 樓）開完會之後，伊與郭豐仁先
      生最先走出柯主委家。我們在討論有關我們那棟有關社區
      的事情，上訴人就上來堵到我們說：社區的監視器有問題
      ，那我就跟上訴人說：有必要妳就去告，跟我們說沒有用
      ，那是陳年老案，我只是這一屆的委員。然後我們就往前
      走，走到電梯口，發現電梯仍停留在上層，我就建議郭先
      生走樓梯下樓，後面上訴人跟其他人怎麼吵，我就不清楚
      。因為我們已走樓梯下去了。後面很多人，還有其他委員
      、還有被上訴人2 位及其他人。其他發生什麼事情，我就
      不知道了。除了開會這些人，尚有柯主委的先生在，其他
      的都沒有。在那地方講話，樓上、樓下能否聽到，我不知
      道，幾乎每戶人家門都關起來，所以我不知道。我先下樓
      了，後續的狀況我就沒有去關心。因為後面很吵，我實在
      聽不清楚，我是沒聽到被上訴人乙○○罵上訴人是瘋狗。
      我剛剛所說上訴人堵我，是在被上訴人乙○○家外面，一
      個電梯出來有4 戶人家，總共是11樓等語。
    (四)上訴人所提之錄音譯文內載：柯（美嬌）：我沒有請妳進
      來。黃（關山）：今天你們在開會，我哥哥請假，我來代
      。柯：請你出去。黃：我來開會。柯對其他委員說我的家
      ，我的家，他來做什麼？黃：怎麼？你們閉門開會呀？（
      丙○○被拒門外，並打電話通知110 報案，他們知道丙○○報案草草結束會議）。
    (五)被上訴人乙○○對上訴人講：「不要像瘋狗一樣亂吠」。
    (六)本件本院所判斷基礎事實的範圍，即被上訴人乙○○是否
      當眾對上訴人說「瘋狗的事，我不要理」、「瘋狗」、「
      瘋狗，這個瘋狗，這個叫做瘋狗」；及被上訴人甲○○是
      否站在張雲海後面而對上訴人學狗叫了幾聲？
    (七)對士林地檢96年10月11日上午9 時10分勘驗筆錄內容，（
      本院卷二第40頁）沒有意見。
    (八)上訴人就本件上述(六)之基礎事實曾告被上訴人妨礙名譽，
      經士林地檢以96年度偵續字第325 號不起訴處分。
    (九)上訴人丙○○是專科畢業，曾任社區總幹事4 年，目前無
      業無收入，名下有1 間位於系爭社區房子。
    (十)被上訴人乙○○是國小畢業，目前從事家庭代工，收入不
      固定，名下有1 間位於系爭社區房子。被上訴人甲○○是
      高中肄業，家庭主婦，目前無業無收入，名下有1 間位於
      系爭社區房子。
  乙、兩造之爭點：
    (一)被上訴人甲○○是否站在張雲海後面而對上訴人學狗叫了
      幾聲？若有，是否該當侵權行為？
    (二)被上訴人乙○○是否當眾對上訴人說「瘋狗的事，我不要
      理」、「瘋狗」、「瘋狗，這個瘋狗，這個叫做瘋狗」？
      若有，是否該當侵權行為？
    (三)若被上訴人該當侵權行為？則本件損害賠償內容應為何？
五、本院得心證之理由如下：
（一）被上訴人甲○○是否站在張雲海後面，而對上訴人學狗叫
      了幾聲？若有，是否該當侵權行為？
      按當事人主張有利於己之事實者，就其事實有舉證之責任
      。民事訴訟法第277 條定有明文。又民事訴訟如係由原告
      主張權利者，應先由原告負舉證之責，若原告先不能舉證
      ，以證實自己主張之事實為真實，則被告就其抗辯事實即
      令不能舉證，或其所舉證據尚有疵累，亦應駁回原告之請
      求。最高法院著有17年上字第917 號判例可資參照。查，
      上訴人主張被上訴人甲○○站在張雲海後面，而對上訴人
      學狗叫了幾聲等語，然為被上訴人甲○○所否認，則揆諸
      上揭法條及判例意旨諭示，上訴人自應就上揭事實負舉證
      之責，必上訴人於證實自己主張之事實為真實，被上訴人
      方有就其抗辯負舉證責任。經查：證人郭豐仁於原審結證
      稱：「有無聽到有人學狗叫的聲音？」、答：「沒印象，
      沒聽到」（詳原審卷第70頁）；另證人張雲海亦於原審結
      證稱：「在那邊有無聽到誰在講些什麼話或者在罵人瘋狗
      或學狗叫？」，答：「我沒有聽到」（詳原審卷第126 頁
      ），是依上述證人所結證內容以觀，均不能證明被上訴人
      甲○○以學狗叫之方式，侮辱上訴人。此外，上訴人復未
      舉證以實其說，則其主張自不足採。
（二）被上訴人乙○○是否當眾對上訴人說「瘋狗的事，我不要
      理」、「瘋狗」、「瘋狗，這個瘋狗，這個叫做瘋狗」？
      若有，是否該當侵權行為？
      查，被上訴人乙○○對上訴人講：「不要像瘋狗一樣亂吠
      」一事，為兩造所不爭執，則客觀上足以貶損被上訴人在
      社會上之評價，上訴人主張其名譽受侵害，顯非無據。另
      被上訴人乙○○抗辯：係因上訴人一直按電鈴叫囂，數度
      欲入其家中，伊促上訴人離開，然上訴人不肯，且又大聲
      叫囂，伊不堪其擾，乃要上訴人「不要再像瘋狗一樣亂吠
      」，主觀上並無誹謗之意思云云。惟查，被上訴人乙○○
      縱使無法忍受被上訴人之行為，亦非即可使被上訴人乙○○辱罵被上訴人「瘋狗」之行為正當、合理化。是被上訴
      人乙○○抗辯其主觀上並無誹謗之意思云云，並不足採。
（三）若被上訴人該當侵權行為？則本件損害賠償內容應為何？
  １、按不法侵害他人之身體、健康、名譽、自由、信用、隱私
      、貞操，或不法侵害其他人格法益而情節重大者，被害人
      雖非財產上之損害，亦得請求賠償相當之金額。民法第19
      5 條第1 項前段定有明文。又慰藉金之賠償，須以人格權
      遭遇侵害，使精神上受有痛苦為必要，其核給之標準固與
      財產上損害之計算不同，然非不可斟酌雙方身分資力與加
      害程度，及其他各種情形核定相當之數額。最高法院51年
      臺上字第223 號判例意旨參照。查被上訴人乙○○於位於
      社區住所旁電梯間，以上開言詞辱罵上訴人，自係足以詆
      毀、貶損上訴人在社會上之評價，而侵害上訴人之名譽，
      致上訴人受有相當精神上痛苦，則依前開規定，被上訴人
      乙○○對於上訴人因此所受之非財產上損害，自應負賠償
      之責。惟本院審酌本件事發經過、案發地點、上訴人之社
      會地位、以及被上訴人乙○○上開言詞對上訴人所造成之
      實際損害程度，認上訴人得請求被上訴人乙○○賠償之非
      財產上損害，應以5,000 元為適當，上訴人逾此數額之賠
      償請求，並無理由。
  ２、另按不法侵害他人之名譽，得請求回復名譽之適當處分。
      民法第195 條第1 項後段定有明文。而被害人請求刊登道
      歉啟事以回復名譽，應斟酌被害人所受損害是否尚存在，
      及被害人名譽可否經由道歉啟事等方式予以回復，以為決
      定。本院審酌兩造之社會地位，雙方關係，併本件發生之
      各項緣由，及本件侵權行為僅發生在被上訴人乙○○位於
      社區住所旁之電梯間，侵害名譽可能影響範圍甚小，且本
      院業已判令被上訴人乙○○應賠償上訴人非財產上之損害
      賠償5,000 元，因認上訴人請求被上訴人乙○○應於中國
      時報、聯合報、自由時報之第一版刊登如下道歉啟事「本
      人因阻止前主任委員丙○○女士參加管委會，並公然於會
      場外、法定空間公然侮辱前主任委員丙○○女士名譽，現
      已釐清，茲登報向前主委丙○○女士道歉」1 日尚無必要
      。
七、綜上所述，上訴人本於上揭原因事實，主張依侵權行為之法
    律關係，請求被上訴人乙○○給付5,000 元，及自96年9 月
    22日起清償日止，按週年利率5%計算之利息，為有理由，應
    予准許，逾此部分之請求，為無理由，應予駁回。原審就上
    開應准許部分，為上訴人敗訴之判決，尚有未洽，上訴人就
    此部分指摘原判決不當，求予廢棄改判，為有理由，爰廢棄
    改判如主文第2 項所示；至於上訴人請求不應准許部分，原
    審為上訴人敗訴之判決，核無違誤，上訴意旨就此部分指摘
    原判決不當，求予廢棄改判，為無理由，應駁回其上訴。
八、本院依職權定本件訴訟費用額為13,380元（第一審裁判費為
    5,200 元、第二審裁判費8,180 元【含證人旅費530 元】）
    ，應由被上訴人乙○○負擔125 元，餘由上訴人負擔。
九、本件判決基礎已臻明確，兩造其餘爭執事項及所提出之攻擊
    防禦方法暨訴訟資料，經核與判決基礎不生影響，爰不一一
    論駁，附此敘明。
十、據上論結，本件上訴為一部有理由，一部無理由，依民事訴
    訟法第436 條之1 第3 項、第449 條第1 項、第450 條、第
    79條、第87條之一，判決如主文。
中    華    民    國    98    年    7     月    22    日
                  民事第二庭  審判長法  官  俞慧君
                                    法  官  陳玉曆
                                    法  官  陳梅欽
以上正本證明與原本無異。
本件判決不得上訴。
中    華    民    國    98    年    7     月    23    日
                                    書記官  徐瑩書


司法院資訊處製作；財團法人民間司法改革基金會備份。
